【裁判字號】    98,上訴,5078
【裁判日期】    990312
【裁判案由】    毒品危害防制條例
【裁判全文】
臺灣高等法院刑事判決                98年度上訴字第5078號
上  訴  人  臺灣桃園地方法院檢察署檢察官
被      告  甲○○
指定辯護人  本院公設辯護人陳德仁
上列上訴人因被告毒品危害防制條例案件，不服臺灣桃園地方法
院98年度訴字第825 號，中華民國98年10月20日第一審判決（起
訴案號：臺灣桃園地方法院檢察署98年度偵字第8012號），提起
上訴，本院判決如下：
    主  文
上訴駁回。
    理  由
一、公訴意旨略以：被告甲○○明知MDMA（俗稱搖頭丸）係毒品
    危害防制條例所列管之第二級毒品，非經許可，不得擅自販
    賣、轉讓。竟仍為下列行為：（一）、基於販賣第二級毒品
    MDMA之犯意，分別於民國98年3 月底某日在桃園縣龜山鄉○
    ○○路256之3號「好地方小吃部」，及同年4月4日在上址，
    以每顆新臺幣（下同）500 元之代價，販賣第二級毒品MDMA
    予黃氏蓓葸共2 次。（二）、基於轉讓第二級毒品MDMA之犯
    意，分別於98年4 月4日，及同年月8日在「好地方小吃部」
    ，無償轉讓第二級毒品MDMA予阮氏梅貞共2 次。（三）、與
    吳其燕（另由檢察官簽分偵辦）共同基於販賣第二級毒品MD
    MA之犯意聯絡，於98年3月20日晚間8時許，在甲○○位於臺
    北縣樹林市○○街2巷17 號3樓住處內，以每顆500元之代價
    ，販賣第二級毒品MDMA 予高氏金泉第二級毒品MDMA共4顆，
    而收取現金2,000元。嗣於98年4月8日晚間9時30分許，為警
    在「好地方小吃部」查獲，並扣得第二 級毒品MDMA1顆，因
    認被告涉犯毒品危害防制條例第4條第2項之販賣第二級毒品
    罪及第8條第2項之轉讓第二級毒品罪嫌等語。
二、證據能力：被告及辯護人對後引證據均不爭執（本院卷第54
    頁背面），且觀其製作取得之情形，亦無違法或不當之情形
    ，依刑事訴訟法第159條之5規定，均有證據能力，合先敘明
    。
三、按犯罪事實應依證據認定之，無證據不得推定其犯罪事實；
    次按不能證明被告犯罪或其行為不罰者，應諭知無罪之判決
    ，刑事訴訟法第154條第2項、第301條第1項，分別定有明文
    。再按認定不利於被告之事實，須依積極證據，苟積極證據
    不足為不利於被告事實之認定時，即應為有利於被告之認定
    ，更不必有何有利之證據，最高法院30年上字第816 號著有
    判例；再按事實審法院對於證據之取捨，依法雖有自由判斷
    之權，然積極證據不足證明犯罪事實時，被告之抗辯或反證
    縱屬虛偽，仍不能以此資為積極證據應予採信之理由，又認
    定犯罪事實應依證據，為刑事訴訟法所明定，故被告否認犯
    罪事實所持之辯解，縱屬不能成立，仍非有積極證據足以證
    明其犯罪行為，不能遽為有罪之認定，最高法院30年上字第
    482號、30年上字第1831號判例可資參照。
四、公訴人認定被告涉有上開犯嫌，主要是以被告自白，證人黃
    氏蓓葸、楊竹芳、阮氏梅貞、A1、高氏金泉証述，行動電話
    號碼0000000000通聯記錄，現場照片及扣押物品清單並扣案
    第二 級毒品MDMA1顆等為據，訊據被告甲○○固不諱言：曾
    於98年4月8日無償轉讓MDMA半顆予阮氏梅貞一次等情，然否
    認其餘販賣或轉讓毒品，辯稱：並未轉讓或販賣毒品等語。
    經查：
（一）有關公訴意旨所指與吳其燕共同販賣予高氏金泉部份：
  證人高氏金泉、A1於偵訊固證稱：被告與其男友吳其燕於98
    年3月20 日晚間8時許，在被告位於臺北縣樹林市○○街2巷
    17號3樓住處內，以每顆500元之代價，販賣搖頭丸予高氏金
    泉共4顆，而收取現金2,000元等語（偵卷第109-110 頁，第
    151 頁），然查：證人高氏金泉於警詢或稱：搖頭丸是甲○
    ○拿給我的等語（偵卷第22頁），或稱：搖頭丸是在桃園泰
    國店小雨賣給我的等語（同上偵卷頁），與其偵訊所稱，已
    有出入，且證人A1於偵訊證稱：甲○○自己沒在賣，她是幫
    他男友，然後再拿給買的人等語（偵卷第151 頁），則究係
    何人為主要販賣者，亦有不符，是其等所述，顯有瑕疵，實
    難輕信，再者，有關被告之男友吳其燕於98年1月6日自台灣
    出境，至98年3 月25日始入境台灣等情，有內政部入出國及
    移民署98年10月9日移署資處雲字第098014623 7號函暨所附
    入出國日期證明書在卷可按（本院卷第49 -50頁），是上開
    證人所指之基本事實，已然與上開證據不符，顯有重大瑕疵
    可指，自難採信。
  觀諸高氏金泉所有之0000000000號通聯紀錄所示：於98 年4
    月8日晚10 時38分許，是有與被告所有之0000000000門號通
    聯（偵卷第176-1 頁）。而證人楊竹芳警詢、偵訊證稱：我
    們被警方帶至派出所時，我有聽到甲○○打電話給伊男友，
    用越南話說不要再賣毒品了等語（偵卷第39頁，第101 頁）
    ；證人高氏金泉亦於警、偵訊證稱伊在警局聽到被告打電話
    給其男友，以越南話告知其男友警察已知道其在賣藥的事，
    要其男友趕快關機等語（偵卷第24頁，第110 頁）；證人A1
    於偵訊證稱：現在甲○○的男友都用甲○○的電話，因為其
    男友不敢用自己的電話，甲○○的電話是0000000000號，甲
    ○○被查獲後有用黃氏蓓葸的手機打給其男友，說其被關了
    ，並說警察已經知道了，要其男友放（未證述放何物）在別
    的地方，當時約晚上十時許，黃氏蓓葸的電話是0000000000
    、0000000000號等語（偵卷第152 頁），互核上開證詞，對
    於通話內容，究係不要再賣毒品？抑或趕快關機？或者放別
    的地方？此等基本事實，證人所述，均不一致，何況，證人
    A1所指電話號碼應係高氏金泉所有，有高氏金泉、黃氏蓓葸
    之警詢筆錄所記載之該二人之電話號碼、警方扣押物品目錄
    表之記載等可參，然證人A1卻指係黃氏蓓葸所有，亦有不符
    。則此等証述已有瑕疵可指，能否遽信？已非無疑，退而言
    之，縱認據此可見被告有於案發後，以電話對其男友吳其燕
    通風報信之情。然此固得輔助證明被告之男友吳其燕或曾有
    販賣毒品之行為，然究無從用以認定被告與其男友吳其燕有
    公訴人所指此部分販賣犯行。何況，吳其燕另案此部份犯嫌
    ，亦判決無罪，有台灣板橋地方法院判決書在卷可參（本院
    卷第43-47頁）。
  再者，證人高氏金泉尿液之鑑驗結果，呈MDA、MDMA 陰性反
    應，呈愷他命類陽性反應等情，有台灣檢驗科技股份有限公
    司濫用藥物檢驗報告附卷可稽（原審卷第97-99 頁），並無
    所謂MDMA（搖頭丸）反應，則亦難佐證證人高氏金泉向被告
    購買搖頭丸之說詞。且證人高氏金泉稱：搖頭丸都是直接食
    用，K它命我是放在香菸內點燃吸食等語（偵卷第24 頁），
    顯然均有施用上開二種毒品之經驗，衡情，當不會誤認毒品
    種類與功能，而案發現場查獲之毒品係K 它命，亦有鑑定報
    告在卷可參（原審卷第39頁），則現場所扣物品，並非搖頭
    丸，亦無從佐証被告於上開時地，有販賣搖頭丸之犯行。
  至於證人A1在偵訊稱：聽黃氏蓓葸說她的搖頭丸一樣是向甲
    ○○男友購得再透過甲○○拿給她，其他小姐阮氏梅貞也有
    買等語（偵卷第152 頁），然查：阮氏梅貞並未向被告購買
    毒品，是證人A1所指，已乏依據，且黃氏蓓葸所購者並非搖
    頭丸，是證人A1所指，已與証據不符，即不可採。
（二）有關阮氏梅貞部分：
    被告固不諱言曾轉讓搖頭丸予阮氏梅貞等情，核與證人阮
      氏梅貞證稱：於98年4月4日、98年4月8日分別向被告拿半
      顆搖頭丸，拿到後馬上施用等語（偵卷第29頁，106 頁，
      156頁，原審卷第133頁），大致相符，堪認被告有轉讓毒
      品犯行。
    惟證人阮氏梅貞偵訊證稱：扣案藥丸是伊與甲○○共有的
      ，一人一半等語（偵卷第106 頁），而扣案藥丸，經鑑驗
      係愷他命，亦有鑑定報告在卷可參（原審卷第39頁），則
      現場所扣物品，並非第二級毒品搖頭丸，不能用以證明被
      告轉讓第二級毒品之犯行。再者，證人阮氏梅貞於98年 4
      月8日自被告處受讓疑似搖頭丸後，即有立即施用，而於9
      日採尿送驗，然驗尿報告，卻呈MDA、MDMA 陰性反應，反
      而呈愷他命類陽性反應等情，有被採尿人尿液暨毒品真實
      姓名與編號對照表，台灣檢驗科技股份有限公司濫用藥物
      檢驗報告附卷可稽（原審卷第94-96 頁），是被告轉讓予
      阮氏梅貞之疑似搖頭丸之成份，顯非係第二級毒品MDMA，
      而是第三級毒品愷他命，是證人之驗尿報告，亦不能證明
      被告有轉讓第二級毒品犯行。
    被告於警詢及偵訊稱：有施用搖頭丸，沒有施用愷他命等
      語（偵卷第12頁，97頁），然被告於98年4月9日採尿鑑驗
      結果，係呈MDA、MDMA 陰性反應，愷他命類陽性反應等情
      ，有台灣檢驗科技股份有限公司濫用藥物檢驗報告附卷可
      稽（原審卷第100-102 頁），是被告之說詞，與鑑驗結果
      不符，亦難採為其確有轉讓第二級毒品之依據。
    綜上，第二級毒品、第三級毒品，藥效相類似者，不勝枚
      舉，非具毒品專業知識之一般民眾對該二級毒品當屬無從
      分辨，況所謂「搖頭丸」亦僅係民間之一般稱呼，常指涉
      係第二級毒品MDMA，然施用毒品之人對於所謂「搖頭丸」
      之成份究否為第二級毒品MDMA或他種毒品，未必能知之甚
      詳，是仍需佐證，方得查知雙方所讓受之標的究係何種毒
      品，依上所述，被告轉讓予阮氏梅貞之毒品應係第三級毒
      品愷他命，而非公訴人指涉之第二級毒品MDMA。因此，難
      認被告有轉讓第二級毒品犯行。
（三）有關販賣予黃氏蓓葸部分：
   證人黃氏蓓葸於警詢稱：我向甲○○買二次搖頭丸，一 顆
     五百元。最後買的時間是98年4 月4日等語（偵卷第16頁）
     ；於偵訊稱：向甲○○買二次搖頭丸，一顆 五百元。第一
     次是三月底在好地方小吃部，第二次4月4 日也是在店裡等
     語（偵卷第104頁），於原審證稱：搖頭丸我向被告拿的。
     拿二次，都在『好地方小吃部』向被告拿的。98年4 月4日
     前幾天我有拿一次，但另外一次我不記得哪一 天。一次拿
     一顆，一顆台幣500元，我4月4日大約晚上十一或十二點有
     用過一次等語（原審卷第131頁正反面），固指向被告購買
     搖頭丸，且所指吸用向被告買得之搖頭丸，係98年4 月4日
     晚間11時餘，惟至98年4 月9日始採尿，有被採尿人尿液暨
     毒品真實姓名與編號對照表在卷可參（原審卷第91頁），
     顯已逾第二級、第三 級毒品之代謝期間，從而，其尿液經
     鑑驗結果，呈MDA、MDMA陰性反應、愷他命類陰性反應，有
     台灣檢驗科技股份有限公司濫用藥物檢驗報告附卷可稽（
     原審卷第92-93頁），不能用以證明被告所販賣者，究屬何
     種毒品。
   參酌證人黃氏蓓葸於原審證稱：我有看到阮氏梅貞、綽號
     安安的女子在用跟我一樣的藥丸等語（原審卷第131頁背面
     ），然如前所述，阮氏梅貞自被告受讓之藥丸之成份係愷
     他命成份，則證人黃氏蓓葸自被告買得之藥丸之成份，或
     當係愷他命成份，而非公訴人指涉之第二級毒品MDMA。
   被告既否認販賣第二級毒品搖頭丸給證人黃氏蓓葸，且證
     人黃氏蓓葸所指，復有如上所指之瑕疵，不能證明確係第
     二級毒品MDMA，則公訴人此部份所指之證據，尚有合理懷
     疑存在，尚難以之推認被告有此部分犯行。
（四）至於公訴人指若被告實際是販賣、轉讓第三級毒品，應予
      變更法條乙節，然查：按法院不得就未經起訴之犯罪加以
      審判，而犯罪曾否起訴，應以起訴書狀所記載之被告及犯
      罪事實為準，故依刑事訴訟法第三百條所為科刑判決，得
      就起訴之犯罪事實，變更檢察官所引應適用法條者，係指
      法院得在事實同一之範圍內，亦即必不變更其起訴之犯罪
      事實，始得自由認定事實，適用法律（最高法院69年度台
      上字第1802號判例意旨參照），查本案起訴書，係指被告
      有販賣第二級毒品MDMA事實，並無一語涉及販賣第三級毒
      品愷他命，在社會事實關係上，乃截然不同之兩事，要無
      事實同一之可言，自難變更起訴法條，此部份所指，尚有
      誤會。
此外，復查無其他證據，足以證明被告有何公訴人所指前開販賣
、轉讓第二級毒品MDMA之犯行，衡諸首開法條及判例要旨，自應
諭知被告無罪。至於被告是否觸犯販賣第三級毒品犯行，應由檢
察官另行依法處理。
五、原審同此認定，諭知被告無罪，核無不合（雖理由略有不同
    ，惟不影響無罪之認定）。檢察官上訴略以：若是第三級毒
    品，應變更起訴法條。且應傳喚證人A1，用以辨認被告所賣
    究係何種毒品。再者，原判決亦未依職權告發第三級毒品部
    分犯行等語，然按本件不符變更法條要件，已如前述，此
    部份所指，有所誤會。而證人A1，卷內並無其年籍資料可
    資參酌，已難傳喚。且觀其偵訊所述，顯有瑕疵可指，已如
    前述，則證人A1能否辨認毒品種類，實難補正上開瑕疵，而
    無傳喚必要。又檢察官知有犯罪嫌疑，即應開始偵查，刑
    事訴訟法第228條第1項定有明文，因此，有關被告是否涉及
    販賣或轉讓第三級毒品犯嫌，依法檢察官自當偵辦，無待法
    院告發，此部份上訴意旨，顯有誤會。綜上，本件上訴為無
    理由，應予駁回。
據上論結，應依刑事訴訟法第368條條，判決如主文。
本案經檢察官侯千姬到庭執行職務。
中    華    民    國    99    年    3     月    12    日
                  刑事第十八庭審判長法  官  吳鴻章
                                    法  官  汪梅芬
                                    法  官  周政達
以上正本證明與原本無異。
如不服本判決，應於收受送達後10日內向本院提出上訴書狀，其
未敘述上訴之理由者並得於提起上訴後10日內向本院補提理由書
（均須按他造當事人之人數附繕本）「切勿逕送上級法院」。
                                    書記官  廖純瑜
中    華    民    國    99    年    3     月    12    日

司法院資訊處製作；財團法人民間司法改革基金會備份。
